臺灣彰化地方法院刑事判決
110年度交訴字第64號
公  訴  人  臺灣彰化地方檢察署檢察官
被      告  康英傑


                    （另案在法務部矯正署苗栗監獄苗栗分監執行中）
上列被告因公共危險等案件，經檢察官提起公訴（110年度偵緝
字第182號），本院判決如下：
    主    文
康英傑駕駛動力交通工具發生交通事故，致人傷害而逃逸，處有
期徒刑捌月。
    犯罪事實
一、康英傑於民國109年4月30日晚間10時23分許，駕駛車牌號碼
    00-0000號自用小客車，自彰化縣○○鎮○○路00號前北向路肩
    （鹿東國小一側）起步向左駛進車道欲進行迴轉時，本應注
    意起駛前應顯示方向燈，注意前後左右有無障礙或車輛行人
    ，並應讓行進中之車輛行人優先通行，以及分向限制線係用
    以劃分路面成雙向車道，禁止車輛跨越行駛，並不得迴轉，
    而依當時天候晴、夜間有照明、柏油路面乾燥無缺陷、無障
    礙物、視距良好，並無不能注意之情事，竟疏未注意及此，
    未注意後方騎乘車牌號碼000-0000號普通重型機車沿同路由
    南往北方向行駛之吳冠霖，即貿然向左駛進車道進行迴轉，
    吳冠霖見狀緊急煞車後，因而摔倒滑行，受有雙上肢擦傷，
    左骨盆挫、擦傷，雙下肢擦傷，及左足踝挫、擦傷等傷害（
    康英傑涉犯過失傷害部分，業經吳冠霖撤回告訴，另由本院
    判決不受理）。康英傑於肇事後下車察看，已見吳冠霖受傷
    ，且明知吳冠霖摔車受傷係因其貿然駛進車道進行迴轉而導
    致，但仍基於肇事逃逸之犯意，未得吳冠霖之同意，也未留
    下自己之姓名及聯絡方式，逕自駕車駛離現場。
二、案經吳冠霖訴由彰化縣警察局鹿港分局報告臺灣彰化地方檢
    察署檢察官偵查起訴。
    理    由
一、以下引用之供述證據及非供述證據，檢察官、被告康英傑於
    本院審理時，均未爭執證據能力，且本院審酌各該證據均非
    屬違法取得之證據，復經本院於審判期日就該等證據進行調
    查、辯論，是以依法均得作為證據使用。
二、得心證之理由：
　　訊據被告固坦承有於上開時地自路邊起駛進車道進行迴轉之
    行為，亦不爭執告訴人吳冠霖摔車受傷等事實，惟矢口否認
    有何肇事逃逸犯行，辯稱：我剛起步，就聽到後方有機車很
    快的聲音，我馬上停車並下車查看，告訴人有擦傷，我問告
    訴人怎麼騎車這麼快、要不要叫救護車、報警等等，告訴人
    說不用，然後我說我有事情、不然我先走等等，告訴人說好
    ，我才離開云云。經查：
　㈠被告有於上開時地，自路邊起駛進入車道進行迴轉，又告訴
    人騎車在同向後方，隨即摔車滑行，而受有前揭傷害等情，
    為被告所不爭執（見第10533號偵卷第11至12頁、本院卷第3
    59至360頁），且有以下證據可佐：
　⒈業據證人即告訴人證述在卷（見第10533號偵卷第16至17、35
    、145頁、本院卷第209頁），且有道路交通事故現場圖、調
    查報告表㈠、㈡-1各1件、現場照片17張、監視錄影畫面翻拍
    照片17張、被告所駕駛之車牌號碼00-0000號自用小客車之
    車行紀錄、車輛詳細資料報表、鹿港基督教醫院診斷書各1
    件在卷可稽（見第10533號偵卷第27、31至33、37至69、85
    頁）。
　⒉上開路段監視錄影畫面業經本院當庭勘驗，結果略以（見本
    院卷第222至224頁。以下【】內為監視錄影畫面顯示之時間
    ，年份為西元）：
    一開始被告從畫面左側一台白色小客車（A車）下車往前走
    到人在另一部路邊的小客車（B車），A車隨即往前移動，被
    告坐上B車駕駛座，A車在B車旁迴轉跨越雙黃線，往畫面遠
    方行駛，B車隨即進行迴轉，迴轉過程當中被害人機車從畫
    面遠方進入畫面，隨即摔倒滑行【0000-00-00 00：22：53
    】，被害人在地上翻滾，B車繼續迴轉，往畫面遠方行駛後
    停在畫面上緣處的路旁，被害人自行爬起，但身體呈現受傷
    後彎曲步行蹣跚狀況靠向倒地的機車【0000-00-00 00：23
    ：14】，畫面中有二部機車從畫面下方進入，一輛超過被害
    人倒地處，另一輛（C車）停在畫面較靠近下方的道路邊線
    處，左方有靠近雙黃線處，有一部機車（D車）前緣露出，
    之後有穿Foodpanda之人從D車處走向被害人，C車騎士坐在
    機車上拿下安全帽有撥打手機動作，此時Foodpanda陪著被
    害人走向畫面上方右側的道路邊線【0000-00-00 00：23：4
    0】，此時畫面上方有穿白色外套的人出現往被害人所在位
    置走來，於【0000-00-00 00：23：48】時走到被害人跟Foo
    dpanda身旁，隨後又有另一人從穿白色外套之人後方走來，
    站在白色外套之人旁邊，過程中被害人有多次往下觀看彎腰
    查看其下半身的動作，此時穿白色外套之人是面對被害人【
    0000-00-00 00：24：00】，之後被害人與上開白衣服等人
    有在講話並比向被害人機車倒地位置的動作，之後又有另一
    人從白色外套之人走來方向走來並加入白色外套等二人【00
    00-00-00 00：24：21】，當時被害人手腳鞋子脫落在地上
    ，之後白色外套等三人與被害人Foodpanda在現場似有對話
    ，【0000-00-00 00：24：42】Foodpanda往C車方向走，白
    色外套之人及第二個加入之人往回朝B車方向走去離開畫面
    ，現場由第三個加入之人與被害人面對面似乎在講話，期間
    被害人左腳仍然沒有穿鞋子，於【0000-00-00 00：25：11
    】時被害人往自己機車方向移動一小段距離，並脫掉安全帽
    及其外套，上開與被害人對話的第三個加入之人也回身往B
    車方向離開畫面。之後沒有看到上開白色外套等三人再回到
    現場。
　⒊就上開勘驗結果，被告承認其為畫面中身著白色外套之男子
    （見本院卷第224頁），證人施佳盈為畫面中坐在機車上撥
    打手機報警之人（見本院卷第224頁），證人謝寶芳為畫面
    中之Foodpanda騎士（見本院卷第271、273頁）。
　⒋從而，上開證據互核一致，則被告有於上開時地，自路邊起
    駛進入車道進行迴轉，又告訴人騎車在同向後方摔車滑行，
    而受有前揭傷害等情，均可認定。
　㈡關於被告是否知悉告訴人受傷一節：
　⒈被告自承：於告訴人摔車後，其有下車查看，告訴人有擦傷
    等語（見本院卷第360頁）。
　⒉告訴人證稱：在與被告講話的過程中，我沒有表示過身體有
    疼痛，但我一直摀著我的傷口，是我的左側腹部、腰；（本
    院勘驗上開路段監視錄影畫面後）我彎腰是在看我的傷口，
    我有拉褲子看腳踝的動作，鞋子摩擦到傷口，所以我把鞋子
    脫掉等語（見本院卷第214、224、226至227頁）。
　⒊證人謝寶芳證稱：我聽到「碰」一聲，騎車過去查看，看到
    倒在地上的騎士，我請朋友施佳盈報警，我去關心騎士的傷
    勢，我問騎士要不要叫救護車，騎士當時沒有說話，他起來
    的時候全身都很痛；他扶著他的肚子跟腰，抱著身體，說話
    大喘氣，講話要深呼吸；當下我問騎士要不要送醫，他回答
    沒關係，但我覺得要送醫，所以請施佳盈打電話等語（見本
    院卷第271至272、275、276頁）。
　⒋證人施佳盈證稱：我聽到很像車禍的聲音，就跟朋友謝寶芳
    過去現場，謝寶芳先到場，我跟在後面；看到機車騎士躺在
    地上，像是剛摔倒在地無法起身的樣子，我跟朋友謝寶芳有
    跟機車騎士說話；我忘記機車騎士有沒有說身上不舒服或受
    傷，我記得機車騎士褲子破掉，所以我判斷是有傷口，我覺
    得他的狀況需要叫救護車等語（見本院卷第216至221頁）。
　⒌則告訴人、證人施佳盈、謝寶芳均證稱告訴人雖無口頭表示
    有受傷，但有摀住腹部、脫掉鞋子、查看腳部等動作，核與
    上開監視錄影畫面勘驗結果相符。且監視錄影畫面顯示，告
    訴人彎腰查看下半身傷勢時，被告面對告訴人（即錄影時間
    22時24分許）。是以被告透過告訴人摀住腹部、脫掉鞋子、
    查看腳部等動作，可輕易得知告訴人因摔車滑行而受傷。則
    被告供稱告訴人有擦傷等語，堪信為真實。從而，被告於告
    訴人摔車、其下車查看後，主觀上知悉告訴人有因摔車而受
    傷等情，洵堪認定。
　㈢被告以前辭置辯，是本案爭點如下：被告自路邊起駛進行迴
    轉之行為，是否為告訴人摔車滑行之肇事原因？被告主觀上
    是否知悉其上開行為為肇事原因？被告離開現場之行為是否
    該當「逃逸」之要件？分述如下。
　㈣關於被告自路邊起駛進行迴轉之行為，是否為肇事原因一節
    ：
　⒈按汽車起駛前應顯示方向燈，注意前後左右有無障礙或車輛
    行人，並應讓行進中之車輛行人優先通行。又分向限制線，
    用以劃分路面成雙向車道，禁止車輛跨越行駛，並不得迴轉
    。道路交通安全規則第89條第1項第7款、道路交通標誌標線
    號誌設置規則第165條第1項分別定有明文。
　⒉上開路段為劃有分向限制線，此觀諸上開道路交通事故現場
    圖、現場照片甚明（見第10533號偵卷第27、37頁）。則依
    據上開規定，該路段禁止車輛跨越分向限制線，也不得迴轉
    。又被告起駛往左駛進車道，進行迴轉等節，業據被告坦承
    如前，核與上開監視錄影畫面顯示B車自路邊駛進車道進行
    迴轉等情相符，可知被告所為，已違反前揭「不得迴轉」之
    規定。
　⒊告訴人證稱：我看見一台自小客車要迴轉，我就緊急煞車，
    導致機車往左偏摔倒等語（見第10533號偵卷第16、145頁）
    。佐以上開監視錄影畫面顯示，被告所駕駛之B車自路邊起
    駛進入車道並進行迴轉，迴轉過程當中告訴人機車從畫面遠
    方進入畫面，隨即摔倒滑行。足見被告駕車駛進車道進行迴
    轉之時，告訴人已騎車接近上開路段。且依照該路段有路燈
    、視線良好（見第10533號偵卷第37頁現場照片），如果被
    告有充分注意後方即告訴人來車方向，理應可發現告訴人騎
    車接近，但被告仍進行迴轉動作，而未禮讓告訴人先行，是
    以被告違背前揭「起駛車輛應注意前後左右有無障礙或車輛
    行人，並應讓行進中之車輛行人優先通行」之注意義務甚明
    。
　⒋又從上開告訴人證述及監視錄影畫面勘驗結果可知，被告駕
    車駛進車道進行迴轉之動作，與告訴人騎車行經上開路段，
    二者時間甚是密接。足見係因被告駕車自路邊駛進車道迴轉
    ，告訴人見狀緊急煞車，才因此摔車滑行。是以被告上開違
    規迴轉、未注意後方有車輛、未禮讓行進中車輛優先通行之
    行為，與告訴人摔車受傷之結果間，有因果關係甚明。從而
    ，被告違規自路邊起駛進行迴轉之行為，為本案車禍肇事原
    因一節，洵堪認定。
　㈤關於被告主觀上是否知悉其上開駕駛行為是本案車禍肇事原
    因一節，業據告訴人證稱：被告下車後，我跟被告說你雙黃
    線迴轉，被告跟我說「你騎那麼快、我又沒撞到你、不關我
    的事」等語（見第10533號偵卷第17、145至146頁、本院卷
    第210、215頁）。而被告雖否認有對告訴人說「我又沒撞到
    你、不關我的事」等語，但亦坦承有說「你幹嘛騎那麼快」
    等語（見本院卷第216頁），益徵被告與告訴人當下有爭執
    車禍發生原因，被告也才會因此表示是告訴人騎太快。況且
    ，在告訴人摔車滑行後，被告雖有繼續駕車迴轉，但駛出一
    小段距離後即停車並下車查看，愈顯被告主觀上有認知到告
    訴人摔車之原因與其有關。從而，被告主觀上應可認識，告
    訴人摔車受傷，與其違規迴轉且未禮讓告訴人先行之行為有
    關。
　㈥關於被告離開現場之行為是否該當「逃逸」要件一節：　
　⒈按刑法第185條之4之法規範目的，為保障事故發生後之交通
    公共安全、避免事端擴大，及為保護事故被害人之生命、身
    體安全，自須要求行為人留在現場，即時對現場為必要之處
    理、採取救護、救援被害人行動之義務，復鑑於有別於其他
    案件─交通事件證據消失迅速（通常交通事故現場跡證必須
    立刻清理）之特性，為釐清肇事責任之歸屬，確保交通事故
    參與者之民事求償權不致求償無門（惟基於不自證己罪原則
    ，國家刑事追訴利益不在保障範圍），於此規範目的，亦可
    得出肇事者有在場，對在場被害人或執法人員不隱瞞身分之
    義務。此由歷次立法說明「為維護交通，增進行車安全，促
    使當事人於事故發生時，能對被害人即時救護，俾減少死傷
    ，以保護他人權益並維護社會秩序」、「肇事逃逸者延誤受
    害者就醫存活的機會，錯失治療的寶貴時間」、「為使傷者
    於行為人駕駛動力交通工具發生交通事故之初能獲即時救護
    ，該行為人應停留在現場，向傷者或警察等有關機關表明身
    分，並視現場情形通知警察機關處理、協助傷者就醫、對事
    故現場為必要之處置等，故縱使行為人駕駛動力交通工具發
    生交通事故致人死傷係無過失，其逃逸者，亦應為本條處罰
    範圍，以維護公共交通安全、釐清交通事故責任」，可知依
    立法沿革之主觀解釋亦得印證。核與遺棄罪迥然有別。是故
    ，所謂「逃逸」係指離開事故現場而逸走之行為，駕駛人於
    發生交通事故致人死傷時，應有在場之義務，至於駕駛人對
    於事故發生有無過失、被害人是否處於無自救力狀態、所受
    傷勢輕重，則非所問。交通事故駕駛人雖非不得委由他人救
    護，然仍應留置現場等待或協助救護，並確認被害人已經獲
    得救護，或無隱瞞而讓被害人、執法人員或其他相關人員得
    以知悉其真實身分、或得被害人同意後始得離去。倘若不然
    ，駕駛人不履行停留現場之義務而逕自離去（包含離去後折
    返卻未表明肇事者身分），自屬違反誡命規範而構成逃逸（
    最高法院110年度台上字第613號判決意旨參照）。
　⒉證人分別證述如下：　
　①告訴人證稱：我確定被告沒有留下聯絡方式；有人幫我報警
    ，我不知道是誰；我沒有要求被告提供個人資料，也沒有要
    求被告不能離開，我也沒有說要報警、叫救護車；Foodpand
    a外送員跟我說要報警，我沒有回應，被告應該也沒有講話
    ；我知道被告跟他的朋友要走回自己的車子離開，當時我覺
    得很痛，沒有做出任何阻止他們的動作；沒有被告所說他要
    報警、我說不要的情形等語（見本院卷第209至215、228至2
    29頁）。
　②證人謝寶芳證稱：我聽到「碰」一聲，騎車過去查看，看到
    倒在地上的騎士，我請朋友施佳盈報警，我去關心騎士的傷
    勢，扶騎士到旁邊，不久後就有車子停在旁邊，有人走下來
    問我們發生什麼事情，我問對方是事主嗎，對方說他不是、
    是經過看到下來關心，他看了一下問我應該沒有什麼事吧，
    我說應該不會有什麼事、報警了，他說沒什麼事就走了；監
    錄錄影畫面中穿著白色衣服之人（註：即被告）問騎士有無
    怎麼樣，騎士說他應該沒事，我問騎士要不要叫救護車，騎
    士沒有說話；穿著白色衣服之人對我說騎士應該沒事、那他
    走了的時候，騎士彎著腰，可能在看腳，所以穿著白色衣服
    之人沒有看著騎士說話；此時朋友施佳盈問我救護車之號碼
    ，我就回頭叫施佳盈趕快叫救護車；我在現場沒有聽到有人
    說要報警、騎士卻說不用的情形，騎士也沒有跟我說不用報
    警叫救護車等語（見本院卷第270至278頁）。
　③證人施佳盈證稱：我聽到很像車禍的聲音，跟朋友謝寶芳到
    現場，謝寶芳先到場，我跟在後面，我看到一台車已經離開
    ，當下不確定那台車是不是肇事車輛；機車騎士沒有請我們
    叫救護車，那時候他是拒絕的，他覺得沒有很嚴重，但我們
    有向機車騎士建議要報警；（本院勘驗上開路段監視錄影畫
    面後）我跟謝寶芳幾乎是同時抵達現場，我停車有先打電話
    報警或叫救護車，我當時的位置聽不到謝寶芳、告訴人他們
    的講話內容；後來被告他們三個人離開後，我下車走向謝寶
    芳和告訴人，我印象中我是很訝異被告他們怎麼這麼快就離
    開，我問謝寶芳是怎麼回事，但是我忘記她怎麼回答等語（
    見本院卷第216至226頁）。
  ⒊綜合上開證人證述及監視錄影畫面勘驗結果可知，告訴人摔
    車後，證人謝寶芳先走近告訴人並扶起告訴人到路邊，之後
    被告及其2名友人陸續下車靠近告訴人，而在交談過程中，
    證人謝寶芳雖有表示要叫救護車，但被告並未留下其姓名或
    聯絡方式給告訴人，在離開前也未曾徵得告訴人之同意。則
    被告辯稱在離開前有得到告訴人同意等語，與告訴人及證人
    謝寶芳所述不符，不足採信。
　⒋揆諸前揭說明，刑法第185條之4所謂「逃逸」，係指肇事者
    未停留現場等待或協助救護，或未讓被害人、執法人員或其
    他相關人員得以知悉其真實身分，或未得被害人同意即離去
    之行為。準此，證人謝寶芳雖有在現場表示要叫救護車，但
    被告在離開現場之前，既未留下其姓名或聯絡方式給告訴人
    ，也未徵得告訴人之同意，仍符合前揭「逃逸」之定義。
　㈦綜上所述，被告上開違規迴轉、未注意後方有車輛、未禮讓
    行進中車輛優先通行之行為，造成告訴人摔車受傷，且被告
    主觀上亦可認識到其為肇事原因，但被告於肇事後，既未留
    下其姓名或聯絡方式給告訴人，也未徵得告訴人之同意，即
    逕自離開現場，則被告肇事逃逸犯行可以認定。是被告所辯
    洵無足採，本案事證明確，被告犯行可以認定，應予論罪科
    刑。
三、論罪科刑：
　㈠按行為後法律有變更者，適用行為時之法律。但行為後之法
    律有利於行為人者，適用最有利於行為人之法律，刑法第2
    條第1項定有明文。查被告行為後，刑法第185條之4業於110
    年5月28日修正公布施行，並自同年5月30日生效，修正前刑
    法第185條之4規定：「駕駛動力交通工具肇事，致人死傷而
    逃逸者，處1年以上7年以下有期徒刑。」修正後則規定：「
    駕駛動力交通工具發生交通事故，致人傷害而逃逸者，處6
    月以上5年以下有期徒刑；致人於死或重傷而逃逸者，處1年
    以上7年以下有期徒刑。犯前項之罪，駕駛人於發生交通事
    故致人死傷係無過失者，減輕或免除其刑。」可知新法將原
    條文之「肇事」規定修正為「發生交通事故」。另依修正前
    規定，不分行為人（駕駛人）之犯罪情節輕重，其法定刑一
    律為「1年以上7年以下有期徒刑」；修正後則按犯罪情節輕
    重，如行為人致人受普通傷害而逃逸者「處6月以上5年以下
    有期徒刑」，若致人於死或重傷而逃逸者「處1年以上7年以
    下有期徒刑」；且行為人於發生交通事故致人死傷係無過失
    者，則可減輕或免除其刑。經比較後，以修正後之規定較有
    利於被告，依刑法第2條第1項但書規定，應適用修正後之刑
    法第185條之4規定論處。
  ㈡核被告所為，係犯修正後刑法第185條之4第1項前段之駕駛動
    力交通工具發生交通事故，致人傷害而逃逸罪。
　㈢爰以行為人之責任為基礎，審酌被告上開違規行為，造成告
    訴人摔車受傷，現場雖另有路人即證人謝寶芳表示要叫護車
    ，但被告卻未留下其姓名或聯絡方式給告訴人，在離開前也
    未曾徵得告訴人之同意，即駕車逃離現場，所為實屬不該；
    兼衡被告固然已與告訴人成立調解，賠償新臺幣2萬元完畢
    ，此有本院調解程序筆錄在卷可稽（見本院卷第245頁），
    且被告得行使緘默權而無自證己罪之義務，但其在自願打破
    沈默而自由地為任意之陳述之後，已然積極為有取得告訴人
    同意才離開現場之不實陳述（最高法院102年度台上字第67
    號判決意旨參照），且在審理階段中，二次無故未遵期到庭
    （110年8月23日、111年3月31日），是被告犯後態度難稱良
    好；暨被告自述學歷為高職畢業之智識程度，之前在市場從
    事手工魚丸、未婚、子女均已成年之生活狀況（見本院卷第
    362頁）；以及告訴人在上開調解程序中表示不追究被告刑
    事責任之意見等一切情狀，乃量處如主文所示之刑，以示懲
    戒。
據上論斷，應依刑事訴訟法第299條第1項前段，判決如主文。
本案經檢察官楊聰輝提起公訴，檢察官陳靚蓉到庭執行職務。
中　　華　　民　　國　　111 　年　　6 　　月　　28　　日
                  刑事第六庭    審判長法官  吳永梁
　　　　　　　　　
                                法      官  呂美玲
　　　　　　　　　　　　　　　　
                                法      官  張琇涵
以上正本證明與原本無異。
如不服本判決應於收受判決後20日內向本院提出上訴書狀，並應
敘述具體理由。其未敘述上訴理由者，應於上訴期間屆滿後20日
內向本院補提理由書( 均須按他造當事人之人數附繕本) 「切勿
逕送上級法院」。
告訴人或被害人對於判決如有不服具備理由請求檢察官上訴者，
其上訴期間之計算係以檢察官收受判決正本之日期為準。
中　　華　　民　　國　　111 　年　　6 　　月　　28　　日
                                書  記  官  潘佳欣
附錄論罪科刑法條全文：
修正後中華民國刑法第185條之4
駕駛動力交通工具發生交通事故，致人傷害而逃逸者，處6月以
上5年以下有期徒刑；致人於死或重傷而逃逸者，處1年以上7年
以下有期徒刑。
犯前項之罪，駕駛人於發生交通事故致人死傷係無過失者，減輕
或免除其刑。